ACORDAO-COMPLETO-2430160

ACÓRDÃO 7913/2021 ATA 15/2021 - PRIMEIRA CÂMARA

VISTOS, relatados e discutidos estes autos de pedido de reexame, em processo de pensão civil, interposto pela sra. Sonia Maria Magalhães Antonio contra o Acórdão 3819/2015-TCU-Primeira Câmara,
ACORDAM os Ministros do Tribunal de Contas da União, reunidos em sessão da Primeira Câmara, com fulcro no art. 48 da Lei 8.443/1992, c/c o art. 286 do Regimento Interno, e diante das razões expostas pelo Relator, em:
9.1. conhecer do pedido de reexame para, no mérito, negar a ele provimento;
9.2. dar ciência desta deliberação à recorrente e ao órgão de origem.

Pedido de reexame contra deliberação em que negado registro a ato de pensão civil emitido pela Superintendência Regional do Trabalho no Estado de São Paulo.

Primeira Câmara

3. Interessados/Responsáveis/Recorrentes:
3.1. Interessadas: Selma de Oliveira Duarte (XXX.482.228-XX); Sonia Maria Magalhães Antonio (XXX.702.441-XX); Therezinha de Jesus Cardoso Ribeiro (XXX.868.228-XX)
3.2. Recorrente: Sonia Maria Magalhães Antonio (XXX.702.441-XX).

13.1. Ministros presentes: Walton Alencar Rodrigues (Presidente), Benjamin Zymler (Relator) e Jorge Oliveira.
13.2. Ministros-Substitutos presentes: Augusto Sherman Cavalcanti e Weder de Oliveira.

BENJAMIN ZYMLER

Ministro-Substituto Augusto Sherman Cavalcanti.

Adoto como relatório, com os ajustes de forma pertinentes, a instrução elaborada no âmbito da Secretaria de Recursos (Serur) , acolhida pelo corpo diretivo da unidade técnica e pelo representante do Ministério Público nos autos:
"INTRODUÇÃO
1.	Trata-se de pedido de reexame (peça 25) interposto pela Sra. Sônia Maria Magalhães Antônio, pensionista do instituidor Odali Antônio (ato de peça 4) , contra o Acórdão 3819/2015-TCU-Primeira Câmara (peça 7) , que teve como relator o Excelentíssimo Senhor Ministro-Substituto Augusto Sherman Cavalcanti.
1.1.	A deliberação recorrida apresenta o seguinte teor:
' (...) 
9.2. considerar ilegal o ato visto à peça 4, alusivo à pensão civil da Srª Sônia Maria Magalhães Antônio, negando-lhe o registro, nos termos do § 1º do art. 260 do Regimento Interno desta Corte de Contas; 
9.3. dispensar o ressarcimento das importâncias recebidas indevidamente de boa-fé, nos termos da Súmula 106 deste Tribunal;
9.4. determinar ao órgão de origem que: 
9.4.1. com fundamento nos arts. 71, inciso IX, da Constituição Federal e 262 do Regimento Interno desta Corte de Contas, no prazo de quinze dias, contados a partir da ciência da presente deliberação, comunique às interessadas o inteiro teor deste acórdão e, após, faça cessar os pagamentos decorrentes do ato constante da peça 4, ora impugnado, relativo à pensionista Sônia Maria Magalhães Antônio, sob pena de responsabilidade solidária da autoridade administrativa omissa; 
9.4.2. oriente a Srª Sônia Maria Magalhães Antônio que sua aposentadoria poderá vir a prosperar, desde que escoimada da irregularidade apontada, devendo ser emitido e disponibilizado novo ato concessório, para oportuna deliberação da Corte de Contas; 
9.4.3. comunique a Srª Sônia Maria Magalhães Antônio que o efeito suspensivo proveniente da eventual interposição de recurso não a exime da devolução dos valores recebidos indevidamente após a notificação desta deliberação, no caso de negativa de provimento do recurso interposto' (grifos acrescidos) .
HISTÓRICO
2.	No ato de pensão civil que tem como beneficiária a recorrente, o fundamento legal que dá arrimo ao benefício é a Emenda Constitucional 41/2003, quando, na hipótese em relevo, deveria ser a EC 70/2012. 
2.1.	 Isso porque o instituidor ingressou no serviço público em data anterior à publicação da EC 41/2003, aposentou-se por invalidez em 8/8/2002 e faleceu em data de 20/8/2012, já sob a vigência da EC 70/2012, de 29/3/2012, que acresceu o art. 6º-A e seu parágrafo único à EC 41/2003, do seguinte teor: 
'art. 6º-A. O servidor da União, dos Estados, do Distrito Federal e dos Municípios, incluídas suas autarquias e fundações, que tenha ingressado no serviço público até a data de publicação desta Emenda Constitucional e que tenha se aposentado ou venha a se aposentar por invalidez permanente, com fundamento no inciso I do § 1º do art. 40 da Constituição Federal, tem direito a proventos de aposentadoria calculados com base na remuneração do cargo efetivo em que se der a aposentadoria, na forma da lei, não sendo aplicáveis as disposições constantes dos § § 3º, 8º e 17 do art. 40 da Constituição Federal.
Parágrafo único. Aplica-se ao valor dos proventos de aposentadorias concedidas com base no caput o disposto no art. 7º desta Emenda Constitucional, observando-se igual critério de revisão às pensões derivadas dos proventos desses servidores'.
2.2. 	Ocorre, todavia, que, no Siape (peça 5, p. 3) , consta que o benefício em discussão foi fundamentado na EC 41/2003 em combinação com a Lei 10.887/2004 - cálculo dos proventos pela média das remunerações e reajustados na mesma data dos benefícios do regime geral de previdência social.
2.3. 	Assim, porquanto o fundamento legal dessa pensão não está de acordo com a norma vigente à data do óbito - EC 70/2012 -, e que o benefício está sendo reajustado, irregularmente, pelos índices previdenciários, quando deveria ser mantida a paridade com os servidores ativos, o ato pensional em apreço foi julgado ilegal.
ADMISSIBILIDADE
3.	Reitera-se o exame de admissibilidade contido na peça 28 do SAR/Serur, em que se propôs o conhecimento do presente pedido de reexame, (...) , nos termos do art. 48 da Lei 8.443/92, c/c arts. 285 e 286, parágrafo único, do Regimento Interno/TCU. Observa-se que o Excelentíssimo Senhor Ministro Benjamin Zymler, mediante despacho de peça 30, concordou com esta unidade técnica.
MÉRITO
4. Delimitação
4.1	Constitui objeto do presente recurso definir se:
	a) houve cerceamento ao direito da ampla defesa da recorrente;
	b) a legislação a ser aplicada ao benefício pensional corresponde àquela vigente à época da aposentadoria do instituidor.
5. Da ampla defesa
5.1.	A recorrente aduz que teria havido cerceamento ao seu direito de ampla defesa, com base nos seguintes argumentos:
5.2.	Nos processos perante o TCU asseguram-se o contraditório e a ampla defesa, quando da decisão puder resultar anulação ou revogação de ato administrativo que beneficie o interessado.
5.3.	Os princípios do contraditório e da ampla defesa, assegurados pela Constituição, aplicam-se a todos os procedimentos administrativos. O exercício pleno do contraditório não se limita à garantia de alegação oportuna e eficaz a respeito dos fatos, mas implica a possibilidade de ser ouvido também em matéria jurídica.
Análise:
5.4.	Rejeita-se, desde já, o argumento de ter havido violação aos princípios do contraditório e da ampla defesa, em virtude de não ter sido oportunizado à ora recorrente o direito de se manifestar nos autos antes da prolação do acórdão recorrido, porquanto o entendimento consubstanciado na Súmula Vinculante 3 do STF expressamente excepciona a observância do contraditório e da ampla defesa previamente ao julgamento do Tribunal, nesses termos:
'Nos processos perante o Tribunal de Contas da União asseguram-se o contraditório e a ampla defesa quando da decisão puder resultar anulação ou revogação de ato administrativo que beneficie o interessado, excetuada a apreciação da legalidade do ato de concessão inicial de aposentadoria, reforma e pensão' (grifos acrescidos) . 
5.5.	Cabe esclarecer que esta Corte de Contas não intima pessoalmente a parte acerca da data em que será julgado processo de seu interesse. Tal fato não ofende qualquer princípio constitucional ligado à defesa, vez que a publicação da pauta de julgamentos no Diário Oficial da União é suficiente para conferir publicidade ao ato processual. Tal exegese encontra amparo em deliberação do Plenário do Supremo Tribunal Federal, proferida em sede de Agravo Regimental em Mandado de Segurança (MS-AgR 26.732/DF, Relatora Ministra Carmen Lúcia) , conforme excerto a seguir transcrito: 
'EMENTA: MANDADO DE SEGURANÇA. TRIBUNAL DE CONTAS DA UNIÃO. JULGAMENTO DE RECURSO DE RECONSIDERAÇÃO. INTIMAÇÃO PESSOAL DA DATA DA SESSÃO. DESNECESSIDADE. 
1. Não se faz necessária a notificação prévia e pessoal da data em que será realizada a sessão de julgamento de recurso de reconsideração pelo Tribunal de Contas da União. Ausência de ofensa aos princípios da ampla defesa e do devido processo legal quando a pauta de julgamentos é publicada no Diário Oficial da União. 
2. O pedido de sustentação oral pode ser feito, conforme autoriza o art. 168 do Regimento Interno do Tribunal de Contas da União, até quatro horas antes da sessão. Para tanto, é necessário que os interessados no julgamento acompanhem o andamento do processo e as publicações feitas no Diário Oficial da União. 
3. Agravo regimental ao qual se nega provimento.'
5.6.	Nessa ordem de ideias, é de se propor a rejeição do argumento apresentado pela recorrente.
6. Da legislação aplicável à espécie
6.1.	A recorrente entende que se aplica à espécie a legislação vigente à época da concessão da aposentadoria do instituidor, com base no seguinte argumento:
6.2.	A pensionista entende estar regular e correta a pensão concedida, uma vez que, embora a pensão tenha sido concedida na vigência da EC 70/2012, a aposentadoria que originou a pensão se deu em 2002.
Análise:
6.3.	O Pretório Excelso, por ocasião da apreciação do RE 458.804 AgR/RJ - Rio de Janeiro, assim deliberou:
'EMENTA: CONSTITUCIONAL: ART. 53 DO ADCT. PENSÃO DE EX-COMBATENTE. SEGUNDO-SARGENTO. REGÊNCIA PELA LEGISLAÇÃO EM VIGOR NA DATA DO ÓBITO DO INSTITUIDOR. I. - A pensão deixada por ex-combatente é regida pelas normas vigentes na data do óbito de seu instituidor. II. - Precedentes: MS 21.610/RS e 21.707/DF. III. - Agravo não provido.'
6.4.	É nesse mesmo sentido a Súmula 284 do TCU:
'A concessão de pensão deve observar a legislação em vigor à data do óbito do instituidor, ocasião em que os requisitos legais nela previstos deverão estar preenchidos pelos beneficiários.'
6.5.	É dizer: a pensão em apreço é regida pela norma vigente em 20/8/2012 (data do óbito do instituidor, vide ato de peça 4) . 
6.6.	Pois bem. Em 20/8/2012, estava em vigor a EC 70/2012, de 29/3/2012, que acresceu o art. 6º-A e seu parágrafo único à EC 41/2003 e, por via de consequência, o fundamento legal do ato concessório de peça 4 está incorreto, o que motiva a mantença da ilegalidade da presente pensão civil.  
6.7.	Nessa ordem de ideias, é de se propor a rejeição dos argumentos apresentados pela recorrente.
CONCLUSÃO
7.	Diante do exposto, conclui-se que:
 	a) não houve cerceamento ao direito de ampla defesa da recorrente;
	b) a legislação a ser aplicada ao benefício pensional corresponde àquela vigente à época do óbito do instituidor.
7.1.	Nesse sentir, é de se propor a negativa de provimento do presente recurso.
PROPOSTA DE ENCAMINHAMENTO
8.	Diante do exposto, submete-se o presente processo à consideração superior, propondo-se a adoção das seguintes medidas:
	a) conhecer do presente pedido de reexame, para, no mérito, negar-lhe provimento;
	b) cientificar a recorrente e os demais interessados do acórdão que vier a ser prolatado, ressaltando-se que o relatório e o voto que o acompanharem podem ser consultados no endereço www.tcu.gov.br/acordaos, no dia seguinte ao de sua oficialização."
É o relatório.

Tiago Faggioni Bachur (172.977/OAB-SP) e outros, representando Sonia Maria Magalhães Antonio.

Procurador Rodrigo Medeiros de Lima.

PENSÃO CIVIL. ATO DERIVADO DE APOSENTADORIA POR INVALIDEZ. CONCESSÃO POSTERIOR À VIGÊNCIA DA EMENDA CONSTITUCIONAL 70/2012. REAJUSTAMENTO DO BENEFÍCIO PELOS ÍNDICES DO REGIME GERAL DE PREVIDÊNCIA (RGPS). ILEGALIDADE. NEGATIVA DE REGISTRO. PEDIDO DE REEXAME. NÃO APRESENTAÇÃO DE ELEMENTOS BASTANTES PARA ALTERAR A DELIBERAÇÃO RECORRIDA. CONHECIMENTO. NÃO PROVIMENTO.

PENSÃO CIVIL (PCIV)

Secretaria de Recursos (Serur); Secretaria de Fiscalização de Integridade de Atos e Pagamentos de Pessoal e de Benefícios Sociais (Sefip).

Por meio do Acórdão 3819/2015-TCU-Primeira Câmara, esta Corte, entre outras medidas, negou registro ao ato de pensão civil de interesse da sra. Sonia Maria Magalhães Antonio, viúva do sr. Odali Antonio, ex-servidor do antigo Ministério do Trabalho e Emprego, falecido em 20/8/2012. A recusa se deveu à não observância, no cálculo do benefício, oriundo de aposentadoria por invalidez, da regra da paridade com a remuneração do cargo efetivo do instituidor, estabelecida na Emenda Constitucional 70/2012.
2.	Irresignada, a pensionista interpõe pedido de reexame, alegando, em preliminar, ofensa aos princípios do contraditório e da ampla defesa, quer por não lhe ter sido franqueada oportunidade de prévia manifestação nos autos, quer por não ter tido acesso aos "termos e documentos do presente processo administrativo", o que a teria impedido de "elaborar um pedido de reexame adequado". No mérito, argumenta não haver nenhuma irregularidade nos proventos, pois, "embora a pensão tenha sido concedida na vigência da EC 70/2012, a aposentadoria que originou a pensão se deu em 2002".
3.	Instruindo o feito, a Secretaria de Recursos (Serur) posiciona-se pelo conhecimento e não provimento do pedido de reexame. 
4.	O Ministério Público põe-se de acordo. 
5.	Ratifico o juízo inicial de admissibilidade do pedido de reexame.
6.	No mérito, acompanho as conclusões dos pareceres, por seus fundamentos, expostos no relatório precedente.
7.	De plano, afasto a alegação de ofensa ao contraditório ou à ampla defesa. 
8.	Com efeito, na dicção do Supremo Tribunal Federal (STF) , "o ato de aposentadoria [como o de pensão] exsurge complexo, somente se aperfeiçoando com o registro perante a Corte de Contas" (RE 195861, julgado em 26/8/1997, Segunda Turma, rel. Min. Marco Aurélio) . Daí porque, nos termos da Súmula Vinculante 3 do mesmo STF:
"Nos processos perante o Tribunal de Contas da União asseguram-se o contraditório e a ampla defesa quando da decisão puder resultar anulação ou revogação de ato administrativo que beneficie o interessado, excetuada a apreciação da legalidade do ato de concessão inicial de aposentadoria, reforma e pensão" (grifos acrescidos) .
9.	Quanto ao acesso aos autos, cumpre anotar que em momento algum a pensionista ou seus advogados o solicitaram, sendo de todo imprópria a ilação de cerceamento.
10.	Atento-me, pois, a mérito, observo que o argumento manejado pelos representantes da interessada vai de encontro, mais uma vez, à pacífica jurisprudência desta Corte e do STF:
RE 606449 ED
"EMENTA: EMBARGOS DE DECLARAÇÃO NO RECURSO EXTRAORDINÁRIO. CONVERSÃO EM AGRAVO REGIMENTAL. PREVIDENCIÁRIO. PENSÃO POR MORTE. REGÊNCIA PELA LEGISLAÇÃO VIGENTE NA ÉPOCA DO ÓBITO DO INSTITUIDOR. PRECEDENTES. AGRAVO REGIMENTAL AO QUAL SE NEGA PROVIMENTO" (julgado em 1º/2/2011, Primeira Turma, rel. Min. Cármen Lúcia; grifei) .
Súmula TCU 284
"A concessão de pensão deve observar a legislação em vigor à data do óbito do instituidor, ocasião em que os requisitos legais nela previstos deverão estar preenchidos pelos beneficiários."
11.	Não fora isso, a própria EC 70/2012, em seu art. 2º, fixou prazo para que mesmo as aposentadorias e pensões concedidas em momento anterior à sua edição fossem revistas, de modo a se ajustarem à nova disciplina nela estabelecida:
"Art. 2º A União, os Estados, o Distrito Federal e os Municípios, assim como as respectivas autarquias e fundações, procederão, no prazo de 180 (cento e oitenta) dias da entrada em vigor desta Emenda Constitucional, à revisão das aposentadorias, e das pensões delas decorrentes, concedidas a partir de 1º de janeiro de 2004, com base na redação dada ao § 1º do art. 40 da Constituição Federal pela Emenda Constitucional nº 20, de 15 de dezembro de 1998, com efeitos financeiros a partir da data de promulgação desta Emenda Constitucional."
12.	Portanto, não há o que reparar no Acórdão 3819/2015-TCU-Primeira Câmara.
	Diante do exposto, voto no sentido de que este Colegiado adote a deliberação que ora submeto à sua apreciação.
TCU, Sala das Sessões Ministro Luciano Brandão Alves de Souza, em 11 de maio de 2021.
BENJAMIN ZYMLER 
Relator